Inventaris van het archief van de Ministeriële Afdeling Volkshuisvesting over de jaren 1901-1946
Nationaal Archief, Den Haag
De inhoudsnorm was gelijk aan F.W. 1948 in laatste versie, n.l. 375 m3 voor ééngezinshuizen en 325 m3 voor etagewoning, met deze verruiming evenwel, dat voor grote gezinnen in geval van zelfbewoning kon worden gegaan tot 450 m3 en dat wederom de mogelijkheid werd geopend tot subsidiëering van het woongedeelte van een woning met bedrijfsruimte, mits bestemd voor zelfbewoning. De premies volgens de Premieregeling Woningbouw 1950 waren zodanig berekend, dat bij sobere uitvoering circa 80% van het niet rendabel deel der bouwkosten gedekt zou zijn, bij een huurprijs op 130% van het huurpeil van 9 mei 1940. Uitgaande van de verwachting, dat het algemene huurpeil in de toekomst boven die 130% zou komen te liggen, bood deze regeling dus gunstige aspecten. De premie krachtens de Verminderde premieregeling bedroeg 60% van de normale premie, terwijl de inhoudsnormen eveneens lager waren gesteld. De aantrekkelijkheid van deze regeling bestond uit het feit, dat elke 3 met verminderde premie te bouwen woningen slechts voor 2 telden in het contingent. Dit was dus een tussenvorm tussen volledig gesubsidieerde en vrije sector bouw. Met volle premie krachtens de regeling van 1950 zijn 42.344 woningen gebouwd, waarvoor in totaal is toegekend ƒ 172.915.079,60 of gemiddeld ƒ 4.083,50 per woning. Met verminderde premie 1.662 woningen, waarvoor in totaal is toegekend ƒ 3.642.575,- of gemiddeld ƒ 2.191,68 per woning. De scherpe stijging van de bouwkosten als gevolg van het Korea-conflict leidde er evenwel toe, dat in feite een veel geringer deel der bouwkosten door de premie werd gedekt. Bovendien is er geen belegger te vinden, die woningen wil exploiteren met aanvankelijk verlies, in de hoop, dat huurverhoging in de toekomst leiden tot het sluitend krijgen van de exploitatie. De feitelijke toestand was onder vigueur van de Premieregeling 1950 dan ook al spoedig, dat de huurprijzen op een belangrijk hoger peil moesten worden vastgesteld. De zich in 1951 toespitsende moeilijkheden op de kapitaalmarkt en de daaruit voortvloeiende renteverhoging, leidde tot verdere verhoging van het huurpeil, waarop een sluitende explicatie voor premiewoningen mogelijk was. In Augustus 1951 heeft dit geleid tot verhoging van het toegelaten huurpeil tot 145 % van het huurpeil van 1940. Aangezien de huren van premiewoningen door de minister worden vastgesteld op advies van het gemeentebestuur en de gemeentebesturen in de regel zeer soepel waren (en nog zijn) bij de toetsing van het vooroorlogse huurpeil, zijn feitelijk huren vastgesteld op circa 200 % van het vooroorlogs huurpeil en hoger. Een van de belangrijkste bezwaren tegen deze regelingen gold het feit, dat deze geen differentiatie kende. De premie was -bij gelijke capaciteit van de woning en gelijke fundering- gelijk, ongeacht of de woning werd gebouwd in een grote stad of op het platteland. Teneinde aan dit bezwaar tegemoet te komen was wijziging der regeling nodig, doch in verband met het bepaalde in art. 24 der inmiddels tot stand gekomen Wederopbouwwet, diende deze materie te worden geregeld bij algemene maatregel van bestuur. Ter voldoening aan genoemde bepaling is bij KB van 8 april 1953 tot stand gekomen het Premie- en bijdragebesluit woningbouw met als uitvoeringsbeschikking de Premie- en bijdrageregeling woningbouw 1953, dd. 17 april 1953, in werking getreden op 20 april 1953. Krachtens deze voorschriften kunnen thans:
aan natuurlijke en rechtspersonen premies worden toegekend voor de bouw van woningen met een inhoud van 500 m3
in geval van zelfbewoning -ergo uitsluitend aan natuurlijke personen- premies voor woongedeelten van woningen met bedrijfsruimten, mits het woongedeelte geen grotere inhoud heeft dan 500 m3.
De premie is thans meer gedifferentieerd, door de indeling van de gemeenten in drie groepen, naar gelang van de gemiddelde hoogte der grondkosten per classificatie-eenheid. Voor deze drie groepen geldt een afzonderlijke "toeslag voor grondkosten" volgens een voor elke groep met de capaciteit van de woningen oplopende schaal. De premietabel der regeling 1953 is zodanig ontworpen, dat het landelijk gemiddelde van de premie ongeveer gelijk is aan het gemiddelde volgens de regeling 1950, doch door de variatie in de toeslag voor grondkosten is de premie in de gemeenten van groep I hoger, in de gemeenten van groep II ongeveer gelijk en in de gemeenten van groep III lager, dan volgens de regeling 1950.
Overigens is de regeling van 1953 met betrekking tot de premietoekenning in hoofdzaak gelijk aan de regeling van 1950. Tot 1 oktober 1954 zijn krachtens de regeling 1953 premies toegekend tot een bedrag van ƒ 136.841.379,-- voor rond 33.000 woningen of gemiddeld ƒ 4.172,37 per woning.
In verband met de omstandigheid, dat de premie ten plattelande een verlaging onderging en de bouw voor minder draagkrachtigen van een eigen woning dientengevolge zeer bezwaarlijk zou worden, is de mogelijkheid geopend tot het toekennen van jaarlijkse bijdragen naast de premie, indien de woning bepaalde in de regeling gestelde oppervlakte-normen niet overschrijdt. Deze maatregel ligt in het sociale vlak, n.l. het bevorderen van het eigen woningbezit door minder draagkrachtigen.
Bij ministerieel besluit van 5 februari 1954 is de Premie- en bijdrageregeling woningbouw 1953 aangevuld met een nieuw art. 2a, betreffende krotopruiming (opruiming eigen krot).
Woningen voor alleenstaanden
Door de wijziging der "Voorschriften en wenken voor het ontwerpen van woningen (1951)", dd. 29 april 1954 en de aanvulling van de tabel der premieregeling van gelijke datum, is de mogelijkheid geopend tot het verlenen van premie voor zeer kleine woningen voor alleenstaanden (geldt uitsluitend voor premie, niet voor bijdrage ex Woningwet).
Huisvesting voor bejaarden
Voor woningen en tehuizen voor bejaarden kunnen premiën en jaarlijkse bijdragen worden toegekend. Bij KB van 5 juni 1954 (Stb. 242) en bij ministerieel besluit van 14 juni 1954 nr 0614941, zijn resp. het Premie- en bijdragebesluit woningbouw en de Premie- en bijdrageregeling woningbouw 1953 op dit punt aangevuld.
Woningverbetering en -splitsing
Premieregeling woningverbetering en -splitsing (1948)
Terlingenfonds (woningverbetering)
Premieregeling woningverbetering en -splitsing 1953.
Deze regelingen strekken tot het toekennen van premies van gemeentewege voor het verbeteren van woningen, het splitsen van grote woningen in méér kleinere en het verbouwen van niet woning zijnde panden tot woningen. Indien het plan aan de normen der regeling beantwoordt, vraagt de gemeente een aandeel in de premie uit 's Rijks kas, hetwelk aan de gemeente wordt toegekend. Het Terlingenfonds was een fonds, gevoed door giften van particulieren en door Rijksgelden.
Volgens de huidige normen der thans van kracht zijnde Premieregeling woningverbetering en -splitsing 1953, bedraagt de premie in totaal voor:
woningsplitsing ten hoogste 60% van ƒ 3.500,- of ƒ 2.100,- waarin het rijk 2/3 of ƒ 1.400,- bijdraagt
woningverbetering zonder vervanging van een ton-privaat ten hoogste 50% van ƒ 2.800,- of ƒ 1.400,-, waarin het rijk 2/3 of ƒ 933,33 bijdraagt
woningverbetering met vervanging van een ton-privaat ten hoogste 50% van ƒ 3.000,- of ƒ 1.500,-, waarin het rijk 2/3 of ƒ 1.000,- bijdraagt
uitsluitend vervanging van een ton-privaat ten hoogste 50% van ƒ 300,- of ƒ 150,-, waarin het rijk 2/3 of ƒ 100,- bijdraagt. Bij de beoordeling van de aanvragen wordt aangenomen, dat een verbetering of een splitsing economisch niet verantwoord is, indien de kosten een bepaalde grens overschrijden. Deze z.g. economische grens ligt voor woningverbetering op ca. ƒ 5.000,- en voor woningsplitsing op circa ƒ 7.000,-.
Van maart 1948 af tot 1 oktober 1954 zijn door woningsplitsing 7.729 woningen aan de voorraad toegevoegd. De totale kosten hiervan hebben bedragen ƒ 41.760.742,-. (rijksaandeel in de premie ƒ 12.667.890,-; gemeente ƒ 4.408.677,-; totale splitsingspremie ƒ 17.076.567,-: gemiddeld ƒ 2.209,- per woning).
Idem, voor woningverbetering (inclusief T-fonds) voor het verbeteren van 26.717 woningen. Totale kosten ƒ 79.436.917,-. (rijksaandeel in de premie ƒ 20.843.029,-; gemeente ƒ 9.204.916,-; totale verbeteringspremie ƒ 30.047.945,-: gemiddeld ƒ 1.125,- per woning).
Geschiedenis van het archiefbeheer
Van het archief van de Afdeling Volkshuisvesting 1901-1946 is slechts een beperkt aantal stukken bewaard gebleven. Het merendeel van het archief is in het verleden vernietigd. Ook belangrijke dossiers, zoals het wettendossier Woningwet 1901, ontbreken. Om die reden is bij de selectie en bewerking van het archief van de Hoofdinspectie der Volkshuisvesting (nummer toegang 2.17.01) een beperkte vernietigings-selectie toegepast.
In 1994 zijn de in deze inventaris beschreven archivalia overgedragen door het Ministerie van Volkshuisvesting, Ruimtelijke Ordening en Milieubeheer.
Algemeen Rijksarchief, correspondentie Tweede Afdeling 1994/1614.
Overbrenging van een overheidsarchief
De verwerving van het archief
Het archief is krachtens bepalingen van de Archiefwet overgebracht.
01.01.01; 2.17
Aanwijzingen voor de gebruiker
Openbaarheidsbeperkingen
Volledig openbaar.
Materiële beperkingen
Aanvraaginstructie
Openbare archiefstukken kunnen online worden aangevraagd en gereserveerd. U kunt dit ook via de terminals in de studiezaal van het Nationaal Archief doen. Om te kunnen reserveren dient u de volgende stappen te volgen:
U maakt een profiel aan op www.gahetna.nl, en logt vervolgens in
Via de archiefinventaris (alleen de beschrijvingen met rode nummers) selecteert u het gewenste archiefstuk door op de knop 'Reserveren' te klikken
In het volgende scherm geeft u aan op welke dag u het archiefstuk wilt inzien
Indien u zich bevindt in de studiezaal en een tafelnummer heeft ontvangen kunt u dit nummer vermelden. Als u geen tafelnummer heeft kunt u tafelnummer 777 laten staan
Vervolgens bevestigt u uw reservering door deze te versturen.
Verwant materiaal
Beschikbaarheid van kopieën
Verwante archieven
Zie tevens de inleiding in nummer toegang 2.17.01: Inventaris van het archief van de Hoofdinspectie der Volkshuisvesting van het Staatstoezicht op de Volksgezondheid, 1920-1946.
Enige andere dossiers betreffende de volkshuisvesting bevinden zich nog in andere bestanden van het Ministerie van Binnenlandse Zaken:
Inventaris van het archief van de Afdeling Binnenlands Bestuur van het Ministerie van Binnenlandse Zaken, 1879-1949; inv.nrs 2504-2513. Nummer toegang: 2.04.57
Inventaris van het archief van de Afdeling Volksgezondheid en Armwezen van het Ministerie van Binnenlandse Zaken, 1910-1918; inv.nrs 608-651. Nummer toegang: 2.04.54
Ten aanzien van de besteding van gelden voor de volkshuisvesting gold vóór 1946 een direkte medezeggenschap van de minister van Financiën. In verband hiermee raadplege men ook nummer toegang 2.08.41: Inventaris van het dossierarchief van het Ministerie van Financiën, 1831-1940 en met name de rubriek 18.1.
Beschrijving van de series en archiefbestanddelen
- Niet naar onderwerp ingedeelde stukken, 1.
  - Circulaires, 1.1
    - Circulaires van het ministerie, alsmede circulaires naar aanleiding van ingekomen stukken over de woningbouw; met indices., 1903-1938; 1-10
      - 1903-1917, 1
      - 1918-1919, 2
      - 1920-1921, 3
      - 1922-1925, 4
      - 1926-1929, 5
      - 1930-1931, 6
      - 1932-1933, 7
      - 1934, 8
      - 1934-1935, 9
      - 1937-1938, 10
    - Stukken betreffende de totstandkoming van circulaires, alsmede reacties hierop., 1939-1946; 11-20
      - Rente van woningwetvoorschotten in verband met krotopruiming, 1939-1941., 11
      - Rijkssteun voor de woningbouw, 1940., 12
      - Bijdragen voor de woningbouw en Hypotheekregeling 1941, 1940-1943., 13
      - Toepassingsverboden non-ferrometalen, 1941-1944., 14
      - Standpunt van de secretaris-generaal betreffende de voorgenomen verkoop van met voorschotten en/of bijdragen ingevolge de Woningwet gestichte of gexploiteerde woningen, 1942., 15
      - Vereveningsheffing woningbouwcorporaties, 1942., 16
      - Verbod bouwbedrijvigheid na 1 juli 1942, 1942., 17
      - Onderverhuur van woningwetwoningen, 1942., 18
      - Rente wegens te late inzending van exploitatierekeningen Woningwet, 1943., 19
      - Algemene onkosten en grondbelasting woningwetwoningen, 1945., 20
- Naar onderwerp ingedeelde stukken, 2.
  - Organisatie, 2.1
    - Stukken betreffende de behandeling van aangelegenheden met betrekking tot het Staatstoezicht op de Volksgezondheid., 1912-1913; 21
    - Stukken betreffende organisatie en personele samenstelling van de Rijkswoningraad, vóór juni 1919 het College van Bijstand., 1910, 1915-1923; 22
    - Koninklijk besluit van 10 juli 1918 Stb. 69, betreffende de benoeming van A.M. Kuysten en F.B.J.M. Moubis tot inspecteurs van de Volksgezondheid in Gelderland en Limburg., 23
    - Koninklijk besluit van 2 december 1920 Stb. 60 betreffende de vergoeding van reis- en verblijfkosten van adjunct-inspecteurs van de Volksgezondheid., 24
    - Stukken betreffende de benoemingseisen voor accountants en adjunct-accountants voor het toezicht op woningbouwverenigingen., 1921-1922, 1928; 25
    - Stukken betreffende de behandeling van aangelegenheden tot de organisatie en formatie van het Staatstoezicht op de Volksgezondheid., 1921-1924; 26
    - Stukken betreffende de salarisregeling van gehuwd mannelijk tijdelijk personeel., 1922-1923; 27
    - Stukken betreffende de afwijzing van een verzoek van de Nederlandse Bond van Huis- en Grondeigenaren en Bouwondernemers om de bibliotheek van prof. Gocke van de Gezondheidsraad over te nemen., 1923; 28
    - Stukken betreffende de jaarverslagen over de periode 1926-1944 van de Hoofdinspecteur van de Volkshuisvesting., 1927-1945; 29-32
      - 1926-1927, 29
      - 1928-1929, 30
      - 1930-1935, 31
      - 1936-1944, 32
    - Stukken betreffende de opheffing van de gezondheidscommissies en de instelling van woningcommissies., 1933-1936; 33
    - Koninklijk besluit van 17 mei 1935 Stb. 21, betreffende het eervol ontslag van W. van Boven en D.E. Wentink als inspecteurs van de Volksgezondheid., 34
    - Stukken betreffende de wijzigingen in de indelingen van de ambtsgebieden van de inspecteurs van de Volkshuisvesting., 1938; 35
    - Stukken betreffende het voorstel aan de Minister van Justitie om de uitvoering van de Wet op de woonwagens en woonschepen 1918 over te dragen aan het Ministerie van Binnenlandse Zaken., 1938-1941; 36
    - Stukken betreffende de vernietiging van archiefbescheiden van de inspecteurs van de Volkshuisvesting., 1939-1942; 37
    - Stukken betreffende de reactie op een verzoek van de secretaris-generaal van het Departement van Volkshuisvesting en Kunsten om voor het uitvaardigen van besluiten, het maken van plannen en het instellen van instanties en commissies op het gebied van de bouw overleg te plegen met zijn departement., 1941; 38
  - Wettelijke regelingen, 2.2
    - Stukken betreffende de wet tijdelijke regeling van 1918 over woonwagens en woonschepen., 1903-1926; 39
    - Stukken betreffende wijzigingen van de Onteigeningswet., 1917-1939; 40
    - Stukken betreffende het ketenbesluit als bedoeld in art. 73, lid 2 van de oude Woningwet., 1922-1946, 1957; 41
    - Stukken betreffende de totstandkoming van de Verkeerswet tegen Lintbebouwing van 31 mei 1937 Stb. 522, alsmede toepassing van de wet bij uitwegen en het maken van wegaansluitingen aan rijkswegen., 1928-1940; 42
    - Stukken betreffende de vaststelling van de Algemene Maatregel van Bestuur als bedoeld bij art. 8, 1e lid van de Woningwet., 1933-1934; 43
    - Stukken betreffende de totstandkoming van de wet tot bescherming van de titel van architect., 1934-1940; 44
    - Stukken betreffende de Staatscommissie tot voorbereiding van een wijziging van de Woningwet., 1937-1938; 45-46
      - Niet gespecificeerd, 45
      - Niet gespecificeerd, 46
        Zie ook inventaris 2.04.48.06: het archief van deze staatscommissie.
    - Stukken betreffende de Ontgrondingenwet., 1942-1944; 47
  - Woningbehoefte en financiering van de woningbouw, 2.3
    - Correspondentie met de Minister van Financiën betreffende het versnellen van de procedure voor de toekenning van voorschotten voor de woningbouw aan gemeentebesturen., 1917; 48
    - Stukken betreffende de bestrijding van de leegstand en de verkoop tegen woekerprijzen van woningen., 1918-1919; 49
    - Stukken betreffende de beantwoording van vragen van het Tweede Kamerlid De Jonge over de behandeling van voorschotaanvragen voor de bouw van arbeiderswoningen door de inspecteur van de Volksgezondheid in Maastricht, alsmede over de huiszettingen in Hoensbroek en Voerendaal door de woningbouwvereniging Ons Limburg., 1919-1920; 50
    - Stukken betreffende de vaststelling van de aflossingstermijnen van volgens de Woningwet verleende bouwvoorschotten., 1919-1922; 51
    - Stukken betreffende de reactie op de brief van de Minister van Financiën aan de tijdelijke voorzitter van de ministerraad over de woningpolitiek., 1920; 52
    - Stukken betreffende de vaststelling en besteding van voor de woningbouw op de rijksbegroting uitgetrokken bedragen over de periode 1920-1924., 1920-1923; 53
    - Stukken betreffende regelingen ten behoeve van architecten betrokken bij de volkswoningbouw., 1920-1941; 54-57
      - Wijzigingen van de honorariumregeling van architecten bij de volkswoningbouw, 1920-1931., 54
      - Vaststelling van het architectenhonorarium, 1933-1935., 55
      - Behandeling van bezwaren van J.H. van Osnabrugge in Boskoop tegen het verrichten van werkzaamheden door gemeente-architecten voor particulieren, 1937., 56
      - Behandeling van voorstellen tot invoering van een architectenregister, 1940-1941., 57
    - Stukken betreffende de vaststelling van het beleid met betrekking tot de financiering en de bouw van woningen., 1922-1946; 58-61
      - 1922-1932, 58
      - 1932-1938, 59
      - 1939-1941, 60
      - 1942-1946, 61
    - Stukken betreffende de behandeling van verzoeken van de Nationale Woningraad om verlaging van de rente van door het Rijk verstrekte bouwvoorschotten., 1923; 62
    - Stukken betreffende de regelingen voor het beschikbaarstellen van voorschotten onder verband van hypotheken voor de bouw van arbeiderswoningen., 1924, 1932-1935, 1940-1943; 63
    - Circulaires van de afdeling Volksgezondheid van het Ministerie van Arbeid, Handel en Nijverheid betreffende de woningwetbouw en krotopruiming., 1927-1930; 64
    - Stukken betreffende de totstandkoming van circulaires omtrent de beschikbaarstelling van premies voor verbetering van woningen op het platteland., 1927-1932, 1940-1941; 65
    - Stukken betreffende de behandeling van subsidie-aanvragen van het Nederlands Instituut voor Volkshuisvesting en Stedebouw., 1927-1945; 66
    - Stukken betreffende de Commissie van Advies inzake de moeilijkheden bij de exploitatie van de met financiële steun van het Rijk en de Gemeenten Gebouwde Woningen (de Commissie Vliegen)., 1928-1932; 67
    - Stukken betreffende de behandeling van een verzoek van de Minister van Financiën om te onderzoeken welke percelen grond die zijn aangekocht met voorschotten ingevolge de Woningwet nog onbebouwd zijn., 1928-1932; 68
    - Stukken betreffende de verstrekking van kredieten en hypotheken voor de particuliere woningbouw., 1931-1932; 69
    - Stukken betreffende de Interdepartementale Commissie voor Sanering en Woningwetcomplexen., 1933-1937; 70
    - Stukken betreffende het samenstellen van urgentieprogramma's voor de woningbouw, alsmede de toekenning van bijdragen door het Ministerie van Financiën., 1934-1936; 71
    - Stukken betreffende het herstel van de vervaldagen van annuïteiten van voorschotten verstrekt voor de bouw van woningwetwoningen in Limburg in verband met het aangaan van huurgarantie-overeenkomsten van gemeenten met de Staatsmijnen., 1935-1936; 72
    - Stukken betreffende de totstandkoming van circulaires omtrent het verstrekken van premies voor verbetering van arbeiderswoningen., 1936-1940; 73
    - Stukken betreffende de totstandkoming van de circulaire van 6 januari 1940 nr 152M, over versnelde krotopruiming met ingekomen reacties en het verstrekken van voorschotten op grond van de circulaire., 1938-1940; 74
    - Stukken betreffende de reacties van Colleges van B. en W. in diverse gemeenten en de hoofdinspecteur van de Volksgezondheid op een circulaire van 23 juni 1938 nr 5462 M/PC over de wijze van verrekening van premies voor verbetering van arbeiderswoningen., 1938-1941; 75
    - Stukken betreffende het bewoonbaar maken van en het onderhoud aan onbewoonbaar verklaarde woningen en krotten., (1938) 1942-1944; 76
    - Stukken betreffende de noodtoestand in Zeeuws-Vlaanderen en Limburg ten gevolge van oorlogshandelingen., 1940, 1945; 77
    - Circulaire aan burgemeesters betreffende de machtiging tot vordering van woonruimte ten behoeve van oorlogsslachtoffers, met bijlage., 1942; 78
    - Stukken betreffende het vaststellen van het architectenhonorarium voor het maken van plannen voor de bouw van middenstands- en woningwetwoningen., 1943-1946; 79
  - Ruimtelijke ordening, 2.4
    - Algemeen, 2.4.1
      - Stukken betreffende het verzoek van het College van Gedeputeerde Staten van Gelderland om informatie over de wenselijkheid van de herziening van uitbreidingsplannen in verband met het door de wijziging van art.5, lid 2 van de Woningwet achteraf daaraan toegekend bindend karakter., 1921; 80
      - Stukken betreffende de Commissie voor de Bestudering van het Vraagstuk van Gewestelijke Uitbreidingsplannen., 1924-1933; 81
      - Stukken betreffende het autoritair optreden van de Vaste Commissie voor Uitbreidingsplannen in Noord-Holland, alsmede de door de commissie opgestelde Leidraad bij de samenstelling van Uitbreidingsplannen., 1925-1930; 82
      - Stukken betreffende de Commissie Gewestelijke Uitbreidingsplannen., 1926-1932; 83-87
        - Plenaire commissie, 1926-1932., 83
        - Subcommissie Bedrijven, 1927., 84
        - Subcommissie Natuurmonumenten-Ontspanningsterreinen, 1926-1927., 85
        - Subcommissie Verkeer, 1927-1928., 86
        - Subcommissie Vestiging Bevolking, 1927., 87
      - Stukken betreffende de Commissies ter Voorbereiding en Inrichting van Streekplannen in de Provincies., 1930-1943; 88
        De provincies Groningen, Noord- en Zuid-Holland ontbreken.
      - Stukken betreffende de vaststelling van uitbreidingsplannen als middel tot bescherming van natuurschoon., 1934-1935; 89
      - Stukken betreffende het voorstel van de Commissie inzake Waterverontreiniging om het Woningbesluit in die zin aan te vullen dat gemeenten worden verplicht bij het opstellen van uitbreidingsplannen rekening te houden met de aanleg van rioleringen., 1936-1937; 90
      - Stukken betreffende het ongegrond verklaarde beroep van de gemeente Bloemendaal tegen het besluit van het College van Gedeputeerde Staten in de provincie Noord-Holland om een aantal gemeenten te verplichten om gezamenlijk te komen tot de vaststelling van een streekplan voor Kennemerland-Zuid., 1937-1940; 91
      - Stukken betreffende het ongegrond verklaarde beroep van J. Hauwert in Evere bij Brussel tegen het besluit van het College van Gedeputeerde Staten van Zeeland tot goedkeuring van het streekplan Kust West-Zeeuws Vlaanderen., 1937-1940; 92
      - Stukken betreffende de reactie op een circulaire van het College van Gedeputeerde Staten in Zuid-Holland over het voorkomen van ongewenste bebouwing bij de uitvoering van het tertiair wegenplan., 1939-1940; 93
      - Stukken betreffende wering van ongewenste bebouwing langs wegen., 1939-1942; 94
      - Stukken betreffende het stedebouwkundig beleid in Zuid-Holland met betrekking tot de handhaving van bestaande uitbreidingsplannen bij herbouw of wederopbouw van verwoeste gebieden, zoals behandeld door de Commissie van Advies voor de Wederopbouw., 1940-1941; 95